【裁判字號】    89,上更(一),1146
【裁判日期】    900321
【裁判案由】    重利
【裁判全文】
臺灣高等法院刑事判決                  八十九年度上更(一)字第一一四六號
    上  訴  人
    即  被  告  甲○○
    選任辯護人  吳玲華
                林士祺
右上訴人，因重利案件，不服台灣板橋地方法院，八十六年度訴字第一六三六號，中
華民國八十七年二月二十四日第一審判決（起訴案號：台灣板橋地方法院檢察署八十
六年偵字第二二八號）提起上訴，經判決後，由最高法院發回更審，本院判決如左：
    主  文
上訴駁回。
    事  實
一、甲○○係臺北縣永和市○○路○段二０四號太平當鋪負責人，基於常業重利之概
    括犯意，自民國八十四年三月間起，即以當鋪之名經營地下錢莊業務，放款對象
    主要以計程車司機為主，並雇請工讀生至大街小巷散發當鋪名片吸引顧客，使急
    需用錢之不特定計程車司機或車主依名片所載電話與地址至上址當鋪借款，且甲
    ○○並未依當鋪業管理規則之規定實際收取典當之物品，而係定由借款人於借款
    時書立暫借條及切結書（暫借條記載借款人須將汽車質押予當鋪，未付清所欠之
    本息前該車輛權益歸由當鋪所有；切結書載明借款人若未能如期償還，逾一期則
    加附違約金二百元，逾二期未能償還時即以該日為本票到期日，當鋪得處分該物
    或聲請法院強制執行外，並應給付百分之十遲延利息直到清償為止。），並質押
    行車執照或身分証影本，及簽發面額逾借款數額五千元以上不等之本票作為擔保
    。其借款清償方式：如以借款新臺幣（下同）三萬元計，分十五期償還，每二天
    為一期，每期收取本息二千二百元，最後一期退回三百元；又以借款一萬元計，
    分三期償還，每十天為一期，每期收取本息依次為四千四百元、三千三百元及三
    千二百元，茲收取月利率高達百分之十六．五九以上或百分之十四．一之利息，
    藉以取得與原本顯不相當之重利，且恃此營生，賴以為常業。甲○○自八十四年
    三月間起至八十五年十二月十八日止，以此方式放款予缺錢急迫之黃榮標、劉家
    斌、鍾仁康、江金龍、范瑤德、姜義惠、蘇賢永、楊金銓、張凱旋、李民陽、解
    慰祖、魏必忠、姬長發、蔡秀翹（已改名為蔡宏志）、莊炳南、馬文榮、陳伊岳
    、林政寬、郭永福、朱和周、康丕梧、陳峰暐、洪建智、許加聲、吳明塗等人，
    賺取利息約一百多萬元。迄八十五年十二月十八日下午四時許，為警查獲，並扣
    得客戶利息日報表四張、繳交利息規則表一張、客戶卡八張及本票、切結書、暫
    借條二十份。
二、案經台北市政府警察局刑事警察大隊移送臺灣板橋地方法院檢察署檢察官偵查起
    訴。
    理  由
一、訊據上訴人即被告甲○○否認有何重利之犯行，辯稱：伊係依當鋪業管理規則合
    法經營典當業務，利息係依公會所定月息九分計收，借款原先確有將車輛等物典
    押在當鋪內，後因熟悉後，為方便借款人之營生，遂同意不押在當鋪內云云。惟
    查事實欄所載被告之放貸方式及借款分期償還情形，業經被告自承無訛，並經証
    人即借款人莊炳南、馬文榮、鍾仁康、江金龍、范瑤德、蘇賢永、李民陽、魏必
    忠、姬長發、郭永福、陳峰暐、洪建智、許加聲、吳明塗等人於警訊及証人黃榮
    標、劉家斌、陳伊岳、姜義惠、楊金銓、張凱旋、解慰祖、蔡秀翹（已改名為蔡
    宏志）、朱和周、林政寬、康丕梧等人分別於警訊、偵查及原審調查中供述綦詳
    。至台灣省當鋪商業同業公會聯合會固以八十六年八月二十五日台省當聯祥字第
    八一號函檢附台灣省政府（）府建三字第四二五０六號函略稱：民營當鋪利率
  維持九分棧租保險四厘五合計九分四厘五。本院向台灣省當舖商業公會聯合會電
    話查詢，經指明典當借貸採分期攤還本息係業者自行訂定，公會無訂定該做法亦
    無特例（見本院卷附電話查詢紀錄）。然依被告及証人所述借款償還情形，即以
    三萬元計，分十五期償還，每二天為一期，每期收取本息二千二百元，最後一期
    退回三百元，其月利率為百分之十六．五九，另借款以一萬元計，分三期償還，
    每十天為一期，每期收取本息依次為四千四百元、三千三百元及三千二百元，其
    月利率高達百分之十四．一等情，有中央銀行業務局八十六年九月八日（）台
    央業字第０二０一一二三號函在卷可稽，即中華民國銀行商業同業公會全國聯合
    會據此亦核算三萬元之借款，其月利率為百分十六．八八，一萬元之借款，其月
    利率為十四．一，有該公會八十六年十月十四日全授字第一四七一號函附卷原審
    足考。顯見被告所收取之利息，其月利率超過所規定之月息九分甚多，且係與原
    本顯不相當之重利，被告所辯只有九分利乙節，洵無可採。再所謂典當，應即民
    法物權編所定之動產質權，依民法第八百八十四條規定，稱動產質權者，謂因擔
    保債權，占有由債務人或第三人移交之動產，得就其賣得價金，受清償之謂。故
    依上揭規定，被告所經營典當業務，自應占有借款人即債務人所移交之動產，始
    符典當之本旨，此由當鋪業管理規則第五條、第二十二條規定亦可窺見其略。台
    北縣當舖商業同業公會八五、十、十八通報亦明指當舖業法未定案前，不宜標示
    「原車可用」可徵不留車之借貸非典當業之合法業務（見本院卷附證三）然被告
    放款予於事實欄所載之借款人，除蔡秀翹外，餘未收當質物，此為被告及証人所
    自承，則被告及証人所言：係因熟客始未實際收當云云縱屬實在，但借款人既未
    實際移交動產予被告，自不符動產質權之設定，已難謂有何典當之實。況當鋪業
    管理規則第十八條第一項規定，當鋪業除收取月息並得酌收棧租費及保險費用外
    ，不得以任何理由收取其他費用；既未真正收受質押物（汽車）焉有理由收取棧
    租四厘五分，被告所收利息有部分在九分四厘五，既非典當實屬地下錢莊手法，
    焉可依當舖業為由主張阻違法，另汽、機車駕駛執照、行車執照，依同規則第
    二十一條第七款規定，當鋪業不得收當。惟被告非但令借款人書立切結書及本票
    ，且於切結書載明借款人若未能如期償還，逾一期則加附違約金二百元，逾二期
    未能償還時即以該日為本票到期日，當鋪得處分該物或聲請法院強制執行外，並
    應給付百分之十遲延利息直到清償為止，復且質押行車執照，足見所為在在違反
    當鋪業管理規則，益証被告長期以來均以當鋪為掩護而實際從事重利放款業務，
    且恃之為生，情極明灼。復按一般重利罪，固須乘他人急迫或輕率對特定人貸與
    原本取得顯不相當之利息始能成立，但明知社會上有因急迫舉債濟急或有輕率無
    經驗而舉債情形者，預先訂定苛刻之條件，一俟有人向之借款，即得博取重利，
    並以之為常業，雖非對特定之人乘其急迫而為之，仍應成立刑法第三百四十五條
    之常業重利罪（最高法院八十二年度台上字第五六０九號判決參酌）。本件被告
    既預定月息高達百分之十六．五九或百分之十四．一之利率為借款條件，一俟有
    人向之借款，即得博取此重利，且恃之為生，是依上說明，自成立常業重利。況
    借款人願以此高利率借款，若謂非有急迫情事，亦難置信。此外復有被告自承其
    所有客戶利息日報表四張、繳交利息規則表一張、客戶卡八張及本票、切結書、
    暫借條二十份扣案足資佐証。被告所辯各節，純係諉責之詞，難以採信。罪証明
    確，被告犯行，堪以認定。
二、按被告明知社會上有因急迫而舉債濟急之情形，乃預定月息高達百分之十六．五
    九或百分之十四．一之苛刻條件，一俟他人告貸即博取重利並以之為常業，核其
    所為，係犯刑法第三百四十五條之常業重利罪。原審以上訴人罪證明確，適用刑
    法第三百四十五條、第三十八條第一項第二款，罰金罰鍰提高標準條例第一條前
    段，審酌被告以合法申請經營之當鋪為掩護，利用告貸人之急迫博取月息高達百
    分之十六．五九及百分之十四．一之重利，營業期間近達二年，貸放金額又鉅，
    其犯行嚴重擾及經濟秩序，犯罪情節非輕，及其他品行、素行、目的、手段及犯
    罪後推諉圖卸等一切情狀，量處有期徒刑貳年，又以扣案繳交利息規則表一張、
    客戶利息日報表四張及客戶卡八張，為被告所有供犯罪所用之物，依法宣告沒收
    。另敘明扣案本票、切結書、暫借條二十份，雖屬被告因犯罪所得之物，但被害
    人係供貸款擔保，仍得依法請求返還，其所有權並不屬於被告，另偵查卷內太平
    當鋪營利事業登記影本，係被告合法申請且非供本件犯罪所用之物，自均不得宣
    告沒收，認事用法均無不合，量刑亦屬適當，上訴論旨，猶執陳詞，或空言否認
    犯罪，或請求減輕其刑指摘原判決不當，為無理由，應予駁回。
據上論斷，應依刑事訴訟法第三百六十八條，判決如主文。
本案經檢察官陳明光到庭執行職務。
中    華    民    國     九十     年      三        月      二十        日
                            臺灣高等法院刑事第十八庭
                                審判長法  官  吳  明  峰
                                      法  官  張  傳  栗
                                      法  官  林  陳  松
右正本證明與原本無異。
如不服本判決應於收受送達後十日內向本院提出上訴書狀，其未敘述上訴之理由者並
得於提起上訴後十日內向本院補提理由書（均須按他造當事人之人數附繕本）。
                                      書記官  李  華  安
中    華    民    國     九十     年      三        月      二十一      日
附錄：本案論罪科刑法條全文
刑法第三百四十五條：
以犯前條之罪為常業者，處五年以下有期徒刑，得併科三千元以下罰金。


司法院資訊處製作；財團法人民間司法改革基金會備份。
